臺北高等行政法院判決
111年度交上字第119號
上  訴  人  辜勝一                                      

被 上訴 人  臺北市交通事件裁決所


代  表  人  蘇福智（所長）
上列當事人間交通裁決事件，上訴人對於中華民國111年3月9日
臺灣新北地方法院110年度交字第865號行政訴訟判決，提起上訴
，本院判決如下：
　　主　文
原判決廢棄，發回臺灣新北地方法院行政訴訟庭。
　　理　由
一、事實概要：上訴人駕駛車牌號碼000-000號普通重型機車（
    下稱系爭機車），於民國110年10月1日上午6時許，行經臺
    北市萬華區廣州街251號前，因未裝設後視鏡，適為執行巡
    邏勤務之臺北市政府警察局萬華分局龍山派出所警員目睹而
    上前攔查，聞悉其身上散發之酒氣，遂依法要求其配合實施
    酒測。因上訴人拒絕接受酒精濃度測試，該所警員因而填製
    掌電字第A00T95447號舉發違反道路交通管理事件通知單予
    以舉發，記載應到案日期為110年10月31日，並移送被上訴
    人處理。上訴人於110年10月7日提出違規申訴，經被上訴人
    查認屬實，依道路交通管理處罰條例（下稱道交條例）第35
    條第4項第2款規定，以110年11月29日北市裁罰字第22-A00T
    95447號違反道路交通管理事件裁決書（下稱原處分），裁
    處其罰鍰新臺幣（下同）18萬元，吊銷駕駛執照，並應參加
    道路交通安全講習。上訴人不服原處分，提起行政訴訟，經
    臺灣新北地方法院（下稱原審法院）110年度交字第865號行
    政訴訟判決（下稱原判決）駁回，上訴人仍不服，提起本件
    上訴。
二、上訴人起訴主張及訴之聲明、被上訴人於原審之答辯及聲明
    、原判決認定之事實及理由，均引用原判決所載。 
三、上訴意旨略以：原判決第12頁第18行記載警員對上訴人稱：
    「我看你人好像不是很舒服。」，則員警既已發現上訴人身
    體不適，卻未處理，反而不斷要求上訴人進行酒測，而上訴
    人患有氣喘症及高血壓，現場有過度換氣無法酒測情形，經
    員警要求到醫院抽血檢測，上訴人並無不配合，嗣救護車載
    上訴人至臺北市○○○○○○○○區（下稱和平醫院）急診並進行抽
    血檢測酒精濃度，亦經該院診斷上訴人有過度換氣、呼吸喘
    、胸痛及疑似慢性阻塞性肺病等症狀，且抽血檢測酒精值為
    5以下（即無酒精反應）。因此上訴人身體不適並非虛偽，
    且抽血檢測亦於到院後完成，而無任何遲延。然原判決竟認
    上訴人故意不配合酒測，顯與事實相間等語。
四、本院之判斷：
(一)按「行政法院應依職權調查事實關係，不受當事人主張之拘
    束。」「行政法院於撤銷訴訟，應依職權調查證據；於其他
    訴訟，為維護公益者，亦同。」「行政法院為裁判時，應斟
    酌全辯論意旨及調查證據之結果，依論理及經驗法則判斷事
    實之真偽。」為行政訴訟法第125條第1項、第133條及第189
    條第1項前段所明定。又依同法第237條之9第1項、第236條
    規定，上開規定於交通裁決事件準用之。據此，我國行政訴
    訟係採取職權調查原則，其具體內涵包括事實審法院有促使
    案件成熟，亦即使案件達於可為實體裁判程度之義務，以確
    定行政處分之合法性及確保向行政法院尋求權利保護者能得
    到有效之權利保護。在撤銷訴訟，行政機關如就行政處分要
    件事實之主要事證已予調查認定，事實審法院自應依職權查
    明為裁判基礎之事實關係，不受當事人主張之拘束，縱令當
    事人對其主張之事實不提出證據，法院仍應調查必要之證據
    ，於此等訴訟，不生當事人之主觀舉證責任分配問題，僅於
    行政法院對個案事實經依職權調查結果仍屬不明時，始生客
    觀舉證責任之分配，事實審法院就個案事實未依職權調查並
    予認定，即屬未盡職權調查義務，而有不適用行政訴訟法第
    125條第1項及第133條規定之違背法令情事。
(二)原判決以上訴人於員警稽查時，有多次吹氣之動作，未見有
    任何明顯身體不適之徵候，亦未向員警為任何身體不適之表
    示，查無其有客觀事實足認無法實施吐氣酒精濃度檢測，上
    訴人於稽查當日經診斷雖有過度換氣、呼吸喘、胸痛及疑似
    慢性阻塞性肺病，惟此係診斷時而非酒測時之身體病症，難
    謂上訴人於稽查中消極拒絕接受酒測時已有該病症為據，固
    非無見。然查：
　1.「（第1項）汽機車駕駛人，駕駛汽機車經測試檢定有下列
    情形之一，機車駕駛人處新臺幣1萬5千元以上9萬元以下罰
    鍰，汽車駕駛人處新臺幣3萬元以上12萬元以下罰鍰，並均
    當場移置保管該汽機車及吊扣其駕駛執照1年至2年；……一、
    酒精濃度超過規定標準。……（第4項）汽機車駕駛人有下列
    各款情形之一者，處新臺幣18萬元罰鍰，並當場移置保管該
    汽機車、吊銷其駕駛執照及施以道路交通安全講習； ……二
    、拒絕接受第1項測試之檢定。」行為時道交條例第35條第1
    項第1款、第4項第2款定有明文。又「汽車駕駛人有下列情
    形之一者，不得駕車：……。二、飲用酒類或其他類似物後其
    吐氣所含酒精濃度達每公升0.15毫克或血液中酒精濃度達百
    分之0.03以上。」為道交條例第92條第1項授權訂定之道路
    交通安全規則第114條第2款訂有明文。另依道交條例第92條
    第4項授權訂定之違反道路交通管理事件統一裁罰基準及處
    理細則（下稱處理細則）第19條之2規定：「（第1項）對汽
    車駕駛人實施本條例第35條第1項第1款測試之檢定時，應以
    酒精測試儀器檢測且實施檢測過程應全程連續錄影，並依下
    列程序處理：一、實施檢測，應於攔檢現場為之。但於現場
    無法或不宜實施檢測時，得向受測者說明，請其至勤務處所
    或適當場所檢測。二、詢問受測者飲用酒類或其他類似物結
    束時間，其距檢測時已達15分鐘以上者，即予檢測。但遇有
    受測者不告知該結束時間或距該結束時間未達15分鐘者，告
    知其可於漱口或距該結束時間達15分鐘後進行檢測；有請求
    漱口者，提供漱口。三、告知受測者儀器檢測之流程，請其
    口含吹嘴連續吐氣至儀器顯示取樣完成。受測者吐氣不足致
    儀器無法完成取樣時，應重新檢測。四、因儀器問題或受測
    者未符合檢測流程，致儀器檢測失敗，應向受測者說明檢測
    失敗原因，請其重新接受檢測。（第2項）實施前項檢測後
    ，應告知受測者檢測結果，並請其在儀器列印之檢測結果紙
    上簽名確認。拒絕簽名時，應記明事由。……（第4項）有客
    觀事實足認受測者無法實施吐氣酒精濃度檢測時，得於經其
    同意後，送由受委託醫療或檢驗機構對其實施血液之採樣及
    測試檢定。（第5項）汽車駕駛人拒絕配合實施本條例第35
    條第1項第1款檢測者，應依下列規定處理：一、告知拒絕檢
    測之法律效果：（一）拒絕接受酒精濃度測試檢定者，處新
    臺幣18萬元罰鍰，吊銷駕駛執照；肇事致人重傷或死亡者，
    並得沒入車輛。（二）如於5年內第2次違反本條例第35條第
    4項第1款或第2款規定者，處新臺幣36萬元罰鍰，第3次以上
    者按前次違反本項所處罰鍰金額加罰新臺幣18萬元，吊銷駕
    駛執照；肇事致人重傷或死亡者，並得沒入車輛。二、依本
    條例第35條第4項或第5項製單舉發。三、有肇事者，強制移
    由受委託醫療或檢驗機構對其實施血液或其他檢體之採樣及
    測試檢定。」上開細則載明之酒精測試檢測程序，乃參照司
    法院釋字第699號解釋理由書，將「取締酒後駕車作業『程序
    』」之細節性規定明文化，且未違反法律保留原則，亦未逾
    越法規原意及授權範圍，於本案自得適用。
　2.上訴人於原審業主張伊用嘴在喘的病已經很久了，送回派出
    所後就受不了，有拜託員警等伊不再那麼喘再配合酒測，員
    警提出去醫院做抽血酒精濃度檢測，伊也配合，嗣由救護車
    載往檢測，並無拒測乙節（原審卷第19、92-93頁）。且原
    審當庭勘驗稽查現場光碟結果，員警於稽查時確實對上訴人
    表示：「我看你人好像不是很舒服」並多次表示「帶你去抽
    血」等語（原判決第10-13頁），上訴人也提出稽查當日至
    和平醫院急診之診斷證明書，診斷結果為「呼吸喘、換氣過
    度、胸痛。疑似慢性阻塞性肺病」並記載「抽血檢測酒精值
    為5以下（即無酒精反應）」（原審卷第23頁），則「呼吸
    喘、換氣過度、胸痛。疑似慢性阻塞性肺病」所表現在外之
    徵侯為何？上訴人是否本有該病症？原審自應調查後勘驗稽
    查現場光碟查明上訴人是否有「呼吸喘、換氣過度、胸痛。
    疑似慢性阻塞性肺病」之外在表徵，以免率斷。又參照原審
    勘驗結果，稽查現場錄影至110年10月1日上午6時30分即結
    束，最後錄影畫面是員警帶上訴人回派出所並坐上警車，而
    員警向上訴人告知吐氣酒精濃度檢測程序暨拒測法律效果時
    間為同日上午6時59分許（原審卷第59頁），所開立之酒測
    單上記載拒絕酒測時間為同日上午7時6分許（原審卷第45頁
    ），則上訴人自離開稽查現場至員警之勤務處所經歷之程序
    為何原審自應查明。復該段過程上訴人是否有「呼吸喘、換
    氣過度、胸痛。疑似慢性阻塞性肺病」情事，及其主張到派
    出所後很喘，有拜託員警等伊不再那麼喘再配合酒測，員警
    提出去醫院做抽血酒精濃度檢測，伊也配合等情，是否屬實
    。原審就上訴人主張此等有利之重要攻擊方法未予調查，逕
    認上訴人並無處理細則第19條之2第4項規定之「有客觀事實
    無法實施吐氣酒精濃度檢測」情事，容有未盡職權調查義務
    之違法。另上訴人進行酒精濃度之抽血檢測之原因及時間為
    何，上開診斷證明書記載「抽血檢測酒精值為5以下」所指
    實際檢測之血液中酒精濃度為何?是否達百分之0.03以上?亦
    應併予以調查釐清。　　
五、綜上，原判決有上揭違法，且其違法情事足以影響判決之結
    論，上訴意旨指摘原判決有違背法令情事，求予廢棄，即應
    認為有理由。又因本件事證尚有未明，應有由原審法院再為
    調查審認之必要，本院無從自為判決，故將原判決廢棄，發
    回原審法院更為適法之裁判。
據上論結，本件上訴為有理由，依行政訴訟法第237條之9第2項
、第236條之2第3項、第256條第1項、第260條第1項，判決如主
文。 
中　　華　　民　　國　　111　　年　　5　　月　　18　　日
                    臺北高等行政法院第二庭
                              審判長法  官　蕭  忠  仁
                                  　法  官　李  明  益 
                                    法  官　羅  月  君
上為正本係照原本作成。
不得上訴。
中　　華　　民　　國　　111 　年　　5 　　月　　18　　日
                                    書記官  陳  又  慈